ACORDAO-COMPLETO-2531070

ACÓRDÃO 3216/2022 ATA 18/2022 - PRIMEIRA CÂMARA

VISTOS, relatados e discutidos estes autos de Tomada de Contas Especial instaurada pelo Ministério do Turismo (MTur) , em desfavor de Blumenau e Vale Europeu Convention & Visitors Bureau (BVCVB) e de Luciano Monteiro Bem em razão da não comprovação da regular aplicação dos recursos do Convênio 01470/2010 (Siafi 749312) , tendo por objeto o evento intitulado "27ª Oktoberfest",
ACORDAM os Ministros do Tribunal de Contas da União, reunidos em sessão da 1ª Câmara, ante as razões expostas pelo Relator, em:
9.1. julgar regulares com ressalva as contas da Blumenau e Vale Europeu Convention & Visitors Bureau - BVCVB e de Luciano Monteiro Bem, dando-lhes quitação, com fundamento nos arts. 1º, inciso I, 16, inciso II, 18 e 23, inciso II, da Lei 8.443/1992; e
9.2. dar ciência desta deliberação aos responsáveis.

Tomada de Contas Especial instaurada pelo Ministério do Turismo (MTur), em razão da não comprovação da regular aplicação dos recursos do Convênio 01470/2010 (Siafi 749312), tendo por objeto o evento intitulado 27ª Oktoberfest.

Primeira Câmara

Ministério do Turismo (MTur).

3. Responsáveis: Blumenau e Vale Europeu Convention & Visitors Bureau - BVCVB (CNPJ 79.376.323/0001-34) e Luciano Monteiro Bem (CPF XXX.696.090-XX).

13.1. Ministros presentes: Walton Alencar Rodrigues (Presidente), Vital do Rêgo e Jorge Oliveira.
13.2. Ministro-Substituto convocado: Augusto Sherman Cavalcanti (Relator).
13.3. Ministro-Substituto presente: Weder de Oliveira.

AUGUSTO SHERMAN

A SecexTCE elaborou a instrução de mérito à peça 78, transcrita a seguir, a qual recebeu a aprovação dos dirigentes daquela unidade técnica.
"INTRODUÇÃO
1.	Cuidam os autos de tomada de contas especial instaurada pelo Ministério do Turismo, em desfavor de Blumenau e Vale Europeu Convention & Visitors Bureau - BVCVB (CNPJ: 79.376.323/0001-34) e Luciano Monteiro Bem (CPF: XXX.696.090-XX) , em razão da não comprovação da regular aplicação dos recursos repassados pela União por força do Convênio 01470/2010, registro Siafi 749312 (peça 5) , firmado entre o Ministério do Turismo e Blumenau e Vale Europeu Convention & Visitors Bureau - BVCVB, tendo por objeto o evento intitulado '27ª Oktoberfest'.
HISTÓRICO
2.	Em 25/1/2019, com fundamento na IN/TCU 71/2012, alterada pela IN/TCU 76/2016 e DN/TCU 155/2016, o dirigente do Ministério do Turismo autorizou a instauração da tomada de contas especial (peça 38) . O processo foi registrado no sistema e-TCE como número 2933/2019.
3.	O Convênio 01470/2010, registro Siafi 749312, foi firmado no valor de R$ 375.000,00, sendo R$ 300.000,00 à conta do concedente e R$ 75.000,00 referentes à contrapartida do convenente. Teve vigência de 7/10/2010 a 31/12/2010, com prazo para apresentação da prestação de contas em 30/1/2011. Os repasses efetivos da União totalizaram R$ 300.000,00 (peça 7) .
4.	A prestação de contas e complementações enviadas foram analisadas por meio dos documentos constantes nas peças 14 e 30. Houve supervisão in loco pelo concedente (peça 9) .
5.	O fundamento para a instauração da Tomada de Contas Especial, conforme consignado na matriz de responsabilização elaborada pelo tomador de contas, foi a constatação da seguinte irregularidade:
Não comprovou que os valores arrecadados com as vendas de ingressos foram aplicados no evento, conforme previsto no Termo de Convênio.  Arrecadação com venda de ingresso no valor de R$ 2.652.962,01. 
6.	Os responsáveis arrolados na fase interna foram devidamente comunicados e, diante da ausência de justificativas suficientes para elidir a irregularidade e da não devolução dos recursos, instaurou-se a tomada de contas especial.
7.	No relatório (peça 47) , o tomador de contas concluiu que o prejuízo importaria no valor original de R$ 300.000,00, imputando-se a responsabilidade a Blumenau e Vale Europeu Convention & Visitors Bureau - BVCVB, na condição de contratado e Luciano Monteiro Bem, na condição de gestor dos recursos.
8.	Em 6/5/2020, a Controladoria-Geral da União emitiu o relatório de auditoria (peça 49) , em concordância com o relatório do tomador de contas. O certificado de auditoria e o parecer do dirigente do órgão de controle interno concluíram pela irregularidade das presentes contas (peças 50 e 51) .
9.	Em 28/5/2020, o ministro responsável pela área atestou haver tomado conhecimento das conclusões contidas no relatório e certificado de auditoria, bem como do parecer conclusivo do dirigente do órgão de controle interno, manifestando-se pela irregularidade das contas, e determinou o encaminhamento do processo ao Tribunal de Contas da União (peça 52) .
10.	Já no âmbito deste Tribunal, a instrução inicial (peça 56) examinou os elementos presentes nos autos e conclui pela necessidade de citação dos responsáveis em razão das circunstâncias descritas no fragmento seguinte:
17.1. Irregularidade: ausência de comprovação que os valores arrecadados com a venda de ingressos foram aplicados no evento, conforme previsto no Termo de Convênio.
17.1.1. Fundamentação para o encaminhamento: 
A apresentação de declaração de gratuidade do evento ou a demonstração dos montantes arrecadados com a venda de ingressos em shows e eventos ou venda de bens e serviços produzidos ou fornecidos no âmbito do convênio visam assegurar que os valores arrecadados sejam revertidos para a consecução do objeto ou recolhidos à conta do concedente.
No caso vertente, consta dos autos (peça 18) que houve uma arrecadação líquida com a venda de ingressos no valor de R$ 2.652.962,01, que foram depositados na conta da  PROEB-Fundação Promotora de Exposições de Blumenau, detentora da marca OKTOBERFT de acordo com a Base de Dados do INPI (peça 19) . O Parecer Financeiro 1336/2018 (peça 30) anota que 'o convenente não comprovou que os valores arrecadados foram aplicados no evento, conforme previsto nas Cláusulas Terceira, II, kk e Décima Terceira, Parágrafo Segundo'. 
Desse modo, em consulta aos documentos da prestação de contas, observa-se que não há documentos capazes de comprovar a destinação de recursos com a venda de ingressos eventualmente realizada.
Essa irregularidade configura a não comprovação do nexo entre os recursos repassados e o evento realizado. Deve-se frisar que a ausência de comprovação da aplicação dos montantes arrecadados para os fins estabelecidos no ajuste também prejudica a prova de alcance dos objetivos do convênio, pois ao se desconhecer as receitas e despesas que envolveram o convênio, pode ocorrer o uso do objeto do convênio para fins privados, como, por exemplo, a apropriação por particulares de receitas oriundas de show custeado com recursos públicos.
Em caso que merece ser mencionado, analisado no TC Processo 020.926/2011-1, que tratou de convênio federal que repassou recursos para o evento 'República em Laguna Edição 2007', também se observou a utilização de múltiplas fontes para custear um mesmo evento, sem que ficasse claro qual das fontes custeou exatamente qual item do evento, e se houve sobreposição de recursos pagos para um mesmo evento. Nesse feito, foi proferido o Acórdão 316/2013-TCU-Primeira Câmara, relatado pelo Exmo. Ministro Augusto Sherman, que em seu voto se manifestou pela irregularidade das contas e pela condenação em débito dos responsáveis, in verbis: 
8. Em relação à contratação em duplicidade de camarotes com recursos federais do Convênio MTur 244/2007 e com recursos estaduais de Santa Catarina - Funturismo/Projeto PTEC 1.575/07-4, o prefeito municipal e a ex-presidente da Fundação Lagunense de Cultura se limitaram a alegar que eventuais despesas incluídas indevidamente no plano de trabalho e na prestação de contas relativa ao Projeto PTEC 1.575/07-4 fogem à alçada do município.
9. As alegações não podem prosperar. Não se trata meramente de despesas incluídas indevidamente no plano de trabalho e na prestação de contas das contratações custeadas com recursos estaduais. Os elementos constantes dos autos demonstram que a instalação dos camarotes em questão foi efetivamente realizada com os recursos estaduais. Dessa forma, por não estar demonstrada a instalação simultânea dos camarotes previstos no plano de trabalho do convênio firmado com o Ministério do Turismo - e, em princípio, não haver necessidade e condições físicas para essa duplicação - resta não comprovada a execução do objeto com os recursos federais, justificando a impugnação da despesa correspondente.
10. A mesma defesa e, por conseguinte, as mesmas considerações se aplicam ao item da citação relativa à contratação em duplicidade de iluminação cênica e sonorização técnica com recursos federais do Convênio MTur 244/2007, e estaduais de Santa Catarina -Funturismo/Projeto PTEC 1.575/07-4.
11. Ante a impugnação dessas despesas, o débito apurado é aquele constante do item 1.4 do Anexo IV do plano de trabalho do Convênio MTur 244/2007 (processo apensado TC-Processo 030.419/2010-7, pç. 3, p. 26) , no valor de R$ 100.000,00, no qual se encontram agrupados os itens das despesas impugnadas, conforme considerações acima.
Registra-se que a ausência de informações sobre a aplicação dos recursos oriundos da venda de ingressos, entradas ou qualquer outro instrumento de cobrança para assistir o evento impede a boa e regular comprovação dos recursos do convênio, visto que não fica provado se houve sobreposição de pagamentos para os itens previstos no ajuste.
Toda essa situação de não comprovação revela descumprimento ao Termo do Convênio, em suas cláusulas terceira, II, 'kk' e décima terceira, parágrafo segundo, 'l', que previa a aplicação dos valores de ingressos na consecução do objeto firmado.
Essa falha, se não justificada, poderá ensejar o julgamento pela irregularidade das contas, a condenação em débito e a aplicação da multa prevista no art. 57, da Lei 8.443/1992, nos termos do art. 16, inciso III, alínea 'c', da mesma norma. Desse modo, deve ser realizada a citação dos responsáveis. O valor da citação é o total repassado no convênio, em razão de não ter se comprovado o nexo causal integral.
A responsabilidade pelo descumprimento normativo é do Sr. Luciano Monteiro Bem (CPF: XXX.696.090-XX) , gestor da entidade à época da irregularidade, visto que assinou o convênio, obrigando-se a cumprir suas cláusulas. Outrossim, a entidade convenente, Blumenau e Vale Europeu Convention & Visitors Bureau - BVCVB (CNPJ: 79.376.323/0001-34) , também é responsável pelo débito, Conforme Súmula TCU 286. 
Conclui-se, por essas razões, que a entidade convenente não cumpriu o ajustado e, desse modo, não comprovou o bom uso dos recursos.
17.1.2. Evidências da irregularidade: documentos técnicos presentes nas peças 5, 18, 19 e 30.
17.1.3. Normas infringidas: cláusulas terceira, II, 'kk' e décima terceira, parágrafo segundo, 'l', ambas do termo do convênio, e art. 56 da Portaria interministerial 127/2008. 
17.1.4. Débito relacionado aos responsáveis Blumenau e Vale Europeu Convention & Visitors Bureau - BVCVB (CNPJ: 79.376.323/0001-34) e Luciano Monteiro Bem (CPF: XXX.696.090-XX) :
	Data de ocorrência
	Valor histórico (R$) 

	28/10/2010
	300.000,00

		Valor atualizado do débito (sem juros) em 21/10/2020: R$ 517.500,00
17.1.5. Cofre credor: Tesouro Nacional.
17.1.6. Responsável: Blumenau e Vale Europeu Convention & Visitors Bureau - BVCVB (CNPJ: 79.376.323/0001-34) .
17.1.6.1.	Conduta: não apresentar demonstrativo de utilização, dos montantes arrecadados com a venda de ingressos, no objeto do convênio.
17.1.6.2.	Nexo de causalidade: a ausência de informações sobre a aplicação dos recursos oriundos da venda de ingressos no objeto do ajuste resulta na presunção de prejuízo ao erário.
17.1.6.3.	Culpabilidade: não há excludentes de ilicitude, de culpabilidade e de punibilidade; é razoável supor que o administrador responsável pela pessoa jurídica tinha consciência da ilicitude de sua conduta; era exigível conduta diversa da praticada, qual seja, assegurar que os valores arrecadados com a cobrança de ingressos em shows e eventos ou venda de bens e serviços produzidos ou fornecidos no âmbito deste convênio fossem revertidos para a consecução do objeto ou recolhidos à conta do Tesouro Nacional. Ressalta-se que a análise da culpabilidade relativa à pessoa jurídica de direito privado é realizada considerando as condutas de seus administradores, uma vez que os atos destes obrigam a pessoa jurídica, desde que exercidos nos limites dos poderes definidos no ato constitutivo do ente, nos termos do art. 47 do Código Civil (Acórdão 1723/2016-TCU-Plenário, Ministro-Relator Raimundo Carrero) .
17.1.7. Responsável: Luciano Monteiro Bem (CPF: XXX.696.090-XX) .
17.1.7.1.	Conduta: não apresentar demonstrativo de utilização, dos montantes arrecadados com a venda de ingressos, no objeto do convênio.
17.1.7.2.	Nexo de causalidade: a ausência de informações sobre a aplicação dos recursos oriundos da venda de ingressos no objeto do ajuste resulta na presunção de prejuízo ao erário.
17.1.7.3.	Culpabilidade: não há excludentes de ilicitude, de culpabilidade e de punibilidade; é razoável supor que o administrador responsável pela pessoa jurídica tinha consciência da ilicitude de sua conduta; era exigível conduta diversa da praticada, qual seja, assegurar que os valores arrecadados com a cobrança de ingressos em shows e eventos ou venda de bens e serviços produzidos ou fornecidos no âmbito deste convênio fossem revertidos para a consecução do objeto ou recolhidos à conta do Tesouro Nacional.
17.1.8. Encaminhamento: citação.
11.	As sobreditas citações foram autorizadas em 30/10/2020 (peça 58) .
12.	Regularmente notificada (peças 62-63) , a Blumenau e Vale Europeu Convention & Visitors Bureau constituiu procuradores (peça 68) e compareceu aos autos trazendo suas alegações de defesa (peça 67) 
13.	Já o Sr. Luciano Monteiro Bem, cuja citação foi realizada por edital (peça 75-76) , uma vez que se mostraram frustradas (peças 64, 72 e 73) as tentativas de entrega nos endereços identificados (peças 59, 65 e 66) nas bases de dados disponíveis neste TCU, não compareceu aos autos, tornando-se revel.
ANÁLISE DOS PRESSUPOSTOS DE PROCEDIBILIDADE DA IN/TCU 71/2012
Avaliação de Viabilidade do Exercício do Contraditório e Ampla Defesa
14.	Verifica-se que não houve o transcurso de mais de dez anos desde o fato gerador sem que tenha havido a notificação dos responsáveis pela autoridade administrativa federal competente (art. 6º, inciso II, c/c art. 19 da IN/TCU 71/2012, modificada pela IN/TCU 76/2016) , uma vez que o fato gerador da irregularidade sancionada ocorreu em 28/10/2010, e os responsáveis foram notificados sobre a irregularidade pela autoridade administrativa competente conforme abaixo:
14.1.	Blumenau e Vale Europeu Convention & Visitors Bureau - BVCVB, por meio do ofício acostado à peça 32, recebido em 3/1/2019, conforme AR (peça 34) .
14.2.	Luciano Monteiro Bem, por meio do edital acostado à peça 36, publicado em 14/1/2019.
Valor de Constituição da TCE 	
15.	Verifica-se, ainda, que o valor atualizado do débito apurado (sem juros) em 1/1/2017 é de R$ 458.370,00, portanto superior ao limite mínimo de R$ 100.000,00, na forma estabelecida conforme os arts. 6º, inciso I, e 19 da IN/TCU 71/2012, modificada pela IN/TCU 76/2016.
OUTROS PROCESSOS/DÉBITOS NOS SISTEMAS DO TCU COM OS MESMOS RESPONSÁVEIS
16.	Informa-se que não foi encontrado débito imputável aos responsáveis em outros processos no Tribunal.
17.	A tomada de contas especial está, assim, devidamente constituída e em condição de ser instruída.
EXAME TÉCNICO			
Validade das notificações processuais efetuadas
18.	Preliminarmente, cumpre tecer breves considerações sobre a forma como são realizadas as comunicações processuais no TCU. A esse respeito, destacam-se o art. 179, do Regimento Interno do TCU (Resolução 155, de 4/12/2002) e o art. 4º, inciso III, § 1º, da Resolução TCU 170, de 30 de junho de 2004, in verbis:
Art. 179. A citação, a audiência ou a notificação, bem como a comunicação de diligência, farse-ão:
I - mediante ciência da parte, efetivada por servidor designado, por meio eletrônico, fac-símile, telegrama ou qualquer outra forma, desde que fique confirmada inequivocamente a entrega da comunicação ao destinatário;
II - mediante carta registrada, com aviso de recebimento que comprove a entrega no endereço do destinatário;
III - por edital publicado no Diário Oficial da União, quando o seu destinatário não for localizado
 (...) 
Art. 3º As comunicações serão dirigidas ao responsável, ou ao interessado, ou ao dirigente de órgão ou entidade, ou ao representante legal ou ao procurador constituído nos autos, com poderes expressos no mandato para esse fim, por meio de:
I - correio eletrônico, fac-símile ou telegrama;
II - servidor designado;
III - carta registrada, com aviso de recebimento;
IV - edital publicado no Diário Oficial da União, quando o seu destinatário não for localizado, nas hipóteses em que seja necessário o exercício de defesa.
Art. 4º. Consideram-se entregues as comunicações:
I - efetivadas conforme disposto nos incisos I e II do artigo anterior, mediante confirmação da ciência do destinatário;
II - realizadas na forma prevista no inciso III do artigo anterior, com o retorno do aviso de recebimento, entregue comprovadamente no endereço do destinatário;
III - na data de publicação do edital no Diário Oficial da União, quando realizadas na forma prevista no inciso IV do artigo anterior.
§ 1º O endereço do destinatário deverá ser previamente confirmado mediante consulta aos sistemas disponíveis ao Tribunal ou a outros meios de informação, a qual deverá ser juntada ao respectivo processo
 (...) 
19.	Bem se vê, portanto, que a validade da citação via postal não depende de que o aviso de recebimento seja assinado pelo próprio destinatário da comunicação, o que dispensa, no caso em tela, a entrega do AR em 'mãos próprias'. A exigência da norma é no sentido de o Tribunal verificar se a correspondência foi entregue no endereço correto, residindo aqui a necessidade de certeza inequívoca. 
20.	Não é outra a orientação da jurisprudência do TCU, conforme se verifica dos julgados a seguir transcritos:
São válidas as comunicações processuais entregues, mediante carta registrada, no endereço correto do responsável, não havendo necessidade de que o recebimento seja feito por ele próprio (Acórdão 3648/2013-TCU-Segunda Câmara, Relator Ministro José Jorge) ;
É prescindível a entrega pessoal das comunicações pelo TCU, razão pela qual não há necessidade de que o aviso de recebimento seja assinado pelo próprio destinatário. Entregandose a correspondência no endereço correto do destinatário, presume-se o recebimento da citação. (Acórdão 1019/2008-TCU-Plenário, Relator Ministro Benjamin Zymler) ;
As comunicações do TCU, inclusive as citações, deverão ser realizadas mediante Aviso de Recebimento - AR, via Empresa Brasileira de Correios e Telégrafos, bastando para sua validade que se demonstre que a correspondência foi entregue no endereço correto. (Acórdão 1526/2007-TCU-Plenário, Relator Ministro Aroldo Cedraz) .
21.	A validade do critério de comunicação processual do TCU foi referendada pelo Supremo Tribunal Federal, nos termos do julgamento do MS-AgR 25.816/DF, por meio do qual se afirmou a desnecessidade da ciência pessoal do interessado, entendendo-se suficiente a comprovação da entrega do 'AR' no endereço do destinatário:
Ementa: agravo regimental. Mandado de segurança. Desnecessidade de intimação pessoal das decisões do tribunal de contas da união. art. 179 do regimento interno do TCU. Intimação do ato impugnado por carta registrada, iniciado o prazo do art. 18 da lei nº 1.533/51 da data constante do aviso de recebimento. Decadência reconhecida. Agravo improvido.
O envio de carta registrada com aviso de recebimento está expressamente enumerado entre os meios de comunicação de que dispõe o Tribunal de Contas da União para proceder às suas intimações.
O inciso II do art. 179 do Regimento Interno do TCU é claro ao exigir apenas a comprovação da entrega no endereço do destinatário, bastando o aviso de recebimento simples.
Revelia do responsável Sr. Luciano Monteiro Bem
22.	No caso vertente, importante destacar que, antes de promover a citação do Sr. Luciano Monteiro Bem por edital (peças 75-76) , para lhe assegurar o direito ao contraditório, buscaram-se outros meios possíveis para lhe localizar, nos endereços constante da Base de Dados da Receita Federal do Brasil, do Renach e no Cadastro Nacional de Empresas (peças 59, 65 e 66) , nos limites da razoabilidade, fazendo juntar aos autos informação comprobatória dos diferentes meios experimentados que restaram frustrados (peças 64, 72 e 73) , tal como se demonstrou anteriormente (item 13) na presente instrução (Acórdão 4851/2017-TCU-Primeira Câmara, Relator Ministro Augusto Sherman) . 
23.	Salienta-se que nos processos do TCU, a revelia não leva à presunção de que seriam verdadeiras todas as imputações levantadas contra os responsáveis, diferentemente do que ocorre no processo civil, em que a revelia do réu opera a presunção da verdade dos fatos narrados pelo autor (Acórdão 1009/2018-TCU-Plenário, Relator Min. Bruno Dantas; 2369/2013 - TCU -Plenário, Relator Min. Benjamin Zymler e 2449/2013 - TCU - Plenário, Relator Min. Benjamin Zymler) . Dessa forma, a avaliação da responsabilidade do agente não pode prescindir da prova existente no processo ou para ele carreada.
24.	Ao não apresentar sua defesa, o interessado deixou de produzir prova sobre a regularidade das condutas que lhe foram atribuídas e afastar sua responsabilidade pela prática de atos que concorreram para a ocorrência de dano ao erário.
25.	Mesmo as alegações de defesa não sendo apresentadas por parte do responsável arrolado, considerando o princípio da verdade real que rege esta Corte, buscar-se-á no exame empreendido a presença de argumentos que possam lhe ser aproveitado.
26.	Menciona-se que, em se tratando de processo em que os responsáveis não se manifestaram acerca das irregularidades que lhe foram atribuídas, não há elementos para que se possa efetivamente aferir e reconhecer a ocorrência de boa-fé no seu conduzir, podendo este Tribunal, desde logo, proferir o julgamento de mérito de suas contas, conforme os termos dos §§ 2º e 6º do art. 202 do Regimento Interno do TCU (Acórdão 2064/2011-TCU-Primeira Câmara, Relator Ministro Ubiratan Aguiar; 6.182/2011-TCU-1ª Câmara, Relator Ministro Weber de Oliveira; 4.072/2010-TCU-1ª Câmara, Relator Ministro Valmir Campelo; 1.189/2009-TCU-1ª Câmara, Relator Ministro Marcos Bemquerer; 731/2008-TCU-Plenário, Relator Ministro Aroldo Cedraz, dentre outros) .
Alegações de defesa trazidas pela Blumenau e Vale Europeu Convention & Visitors Bureau - BVCVB (peça 67) 
Argumento
27.	A argumentação da defesa se inicia ponderando pela impossibilidade de prosseguimento do feito devido à ocorrência da prescrição em relação à ocorrência anotada. 
28.	Alega que entre a firmatura do Convênio - 23/9/2010, o exame e reprovação de suas contas - dezembro/2018, a intimação da BVCVB - janeiro/2019, e a determinação para a instauração da TCE - fevereiro/2019, houve o transcurso de praticamente 10 anos. 
29.	Invocando a doutrina que tem por pertinente e aludindo a vários precedentes colacionados junto ao Supremo Tribunal Federal, defende a ocorrência da prescrição qüinqüenal no caso presente, a teor das reiteradas decisões exaradas no âmbito do STF, bem como a ocorrência da prescrição intercorrente prevista na Lei 9873/99, art. 1º, § 1º, uma vez que a TCE ficou paralisada por mais de três anos, de 2011 a 2019.
30.	Defende, ainda, a ocorrência da prescrição decenal, uma vez que a data do fato gerador do suposto débito seria 28 de outubro de 2010, e sua citação somente se deu em dezembro/2020, decorridos mais de 10 anos.
Exame
31.	De fato, o Supremo Tribunal Federal - STF, no Recurso Extraordinário - RE 636.886, fixou a tese, com repercussão geral reconhecida, de que 'é prescritível a pretensão de ressarcimento ao erário fundada em decisão de Tribunal de Contas' (Tema 899) . Em que pese o questionamento acerca da abrangência da tese ali firmada, no sentido de que se circunscreveria apenas ao processo de execução da condenação imposta pelo TCU (ou seja, inaplicável à pretensão de ressarcimento exercida no processo 'conhecimento' da TCE) , verifica-se que o STF, por meio de decisões prolatadas pelas suas duas turmas, tem decidido de forma reiterada que se aplica o prazo prescricional de 5 anos previsto na Lei 9.873/1999 às pretensões sancionatória e ressarcitória a cargo do Tribunal de Contas da União.
32.	Seja por aplicação direta ou por analogia, a orientação sufragada é no sentido de que o prazo de 5 anos é compatível com a tese de que a ação e a execução prescrevem no mesmo prazo (Súmula 150 do STF) , bem como com o fato de que a Lei 9.873/1999, regulamentadora do exercício de ação punitiva pela Administração Pública Federal, direta e indireta,  regeria integralmente a prescrição no âmbito do TCU. Quanto a este último aspecto, o Ministro Luís Roberto Barroso, no voto exarado no julgamento do MS 32.201, embora tenha advertido que a atuação do TCU, em sua acepção clássica, não se qualifica como exercício do poder de polícia, ressaltou que a Lei 9.873/1999 assumiria vocação regulatória geral da prescrição do exercício da competência sancionadora da Administração Pública, sendo sua disciplina aplicável a qualquer ação punitiva da Administração Pública Federal, exceto àquelas esferas em que exista regulamentação específica. Ademais, em virtude da autonomia científica do Direito Administrativo, não haveria razão plausível para suprimir a omissão da Lei Orgânica do Tribunal de Contas da União, no tocante ao estabelecimento de um prazo prescricional próprio, valendo-se das normas de direito civil, e não das de direito administrativo.
33.	Menciona-se alguns julgados que evidenciam o entendimento predominante do STF:
Ementa: AGRAVO REGIMENTAL EM MANDADO DE SEGURANÇA. TOMADA DE CONTAS ESPECIAL. TRIBUNAL DE CONTAS DA UNIÃO. CONDENAÇÃO A RESSARCIMENTO AO ERÁRIO. PRESCRIÇÃO. MARCO INTERRUPTIVO. ART. 2°, II, DA LEI 9.873/1999. ATO INEQUÍVOCO DE APURAÇÃO DO FATO. DISCUSSÃO. DIREITO LÍQUIDO E CERTO. DEMONSTRAÇÃO. INOCORRÊNCIA. SUBSISTÊNCIA DA DECISÃO AGRAVADA. AGRAVO A QUE SE NEGA PROVIMENTO. I - As razões do agravo regimental são inaptas para desconstituir os fundamentos da decisão agravada, que, por isso, se mantêm hígidos. II - Aplicando-se a regulamentação da Lei 9.873/1999 ao caso concreto, observa-se que a pretensão sancionatória do TCU, em relação aos atos praticados pelo impetrante, levando-se em consideração a ocorrência de 5 causas interruptivas da prescrição, não teria sido fulminada pelo decurso do tempo. III - A pretensão do recorrente, fundada na discussão sobre os fatos apontados como marcos interruptivos da prescrição da pretensão punitiva da Administração Pública, refoge aos estreitos limites do mandamus, ante a ausência de liquidez e certeza do direito pleiteado. IV - Agravo regimental a que se nega provimento.MS 36067 ED-AgR. Órgão julgador: Segunda Turma. Relator (a) : Min. RICARDO LEWANDOWSKI. Julgamento: 18/10/2019.
Ementa: AGRAVO REGIMENTAL EM RECLAMAÇÃO. TRIBUNAL DE CONTAS DA UNIÃO. TOMADA DE CONTA ESPECIAL. PRESCRIÇÃO DA PRETENSÃO PUNITIVA. RECONHECIDA EM DECISÃO DO SUPREMO TRIBUNAL FEDERAL. PRESCRITIBILIDADE DO RESSARCIMENTO AO ERÁRIO FUNDADA EM DECISÃO DE TRIBUNAL DE CONTAS. AÇÃO DE IMPROBIDADE ADMINISTRATIVA COM PEDIDO DE RESSARCIMENTO JÁ EM CURSO. AGRAVO REGIMENTAL A QUE SE NEGA PROVIMENTO. I - O acórdão do TCU determinou a formação de processo administrativo para avaliarem, efetivamente, a eventual responsabilização do agravado para o ressarcimento do dano ao erário, contrariando, assim, autoridade desta Corte no MS 35.512/DF, uma vez que houve a concessão da segurança para declarar a ocorrência da prescrição da pretensão punitiva do TCU em relação às infrações imputadas a ele, destacando-se que a União poderia perseguir os valores referentes ao ressarcimento dos danos na esfera judicial. II - Agravo regimental a que se nega provimento. (Rcl 39497 AgR. Órgão julgador: Segunda Turma. Relator (a) : Min. RICARDO LEWANDOWSKI. Julgamento: 10/10/2020) 
Ementa: MANDADO DE SEGURANÇA. DIREITO ADMINISTRATIVO. TRIBUNAL DE CONTAS DA UNIÃO. SERVIDOR DA SECRETARIA DE SAÚDE DO ESTADO DO ACRE. FISCALIZAÇÃO OMISSA E DEFICIENTE NA EXECUÇÃO DE DOIS CONVÊNIOS FIRMADOS ENTRE A SECRETARIA ESTADUAL E O MINISTÉRIO DA SAÚDE. APLICAÇÃO DE MULTA. ARTS. 28, II, E 58, II, DA LEI 8.443/1992. ART. 268, II, DO REGIMENTO INTERNO DO TCU. PRESCRIÇÃO DA PRETENSÃO SANCIONATÓRIA. OCORRÊNCIA. APLICAÇÃO DA LEI 9.873/1999. PRECEDENTES DESTE STF. MEDIDA LIMINAR DEFERIDA E RATIFICADA NO EXAME DE MÉRITO. SEGURANÇA CONCEDIDA PARA AFASTAR A MULTA APLICADA. 1. A prescrição da pretensão punitiva do TCU é regulada pela Lei 9.873/1999, descabendo a aplicação do prazo decenal previsto na legislação civil (art. 205 do Código Civil) . Ao revés, incide o prazo quinquenal previsto na Lei 9.873/1999 (MS 32201, Rel. Min. Roberto Barroso, PRIMEIRA TURMA, DJe 7/8/2017; MS 35.512-AgR, Rel. Min. Ricardo Lewandowski, SEGUNDA TURMA, DJe 21/6/2019) . 2. In casu, na linha do parecer apresentado pelo Ministério Público Federal e da decisão liminar de minha lavra, é inequívoca a superação do prazo prescricional quinquenal. Os ilícitos apontados pela Corte de Contas ocorreram em julho de 2006, tendo o processo de auditoria sido instaurado em 9/10/2006. A ordem de citação do responsável para a audiência, por sua vez, ocorreu em 25/6/2007. Entretanto, a decisão condenatória recorrível foi exarada somente em 31/5/2016, data da prolação do Acórdão 3513/2016-TCU-Primeira Câmara. 3. Ex positis, CONCEDO A SEGURANÇA unicamente para afastar a sanção de multa aplicada ao impetrante, nos autos da Tomada de Contas Processo 023.288/2006-0, máxime da ocorrência de prescrição da pretensão punitiva do Tribunal de Contas da União. MS 35940. (Órgão julgador: Primeira Turma. Relator (a) : Min. LUIZ FUX. Julgamento: 16/06/2020) .
34.	Essa orientação também foi seguida nas seguintes decisões monocráticas: MS 36.127-MC/DF e MS 35.940-MC/DF, Rel. Min. Luiz Fux; MS 35.294, MS 35.539/DF e MS 35.971-TP/DF, Rel. Min. Marco Aurélio; MS 34.256 MC/DF, MS 36.054-MC e MS 36.067-MC/DF, Rel. Min. Ricardo Lewandowski.
35.	O Supremo Tribunal Federal tem se pronunciado no sentido de reconhecer não só a aplicação da prescrição quinquenal com fulcro na interpretação da Lei 9.873/1999, mas também a incidência dos marcos interruptivos do prazo prescricional consignados na referida lei, tantas vezes quanto presentes os suportes fáticos (MS 32201, Relator: Min. Roberto Barroso) . 
36.	Entendimento que também foi adotado nas seguintes decisões monocráticas: MS 36.054, MS 34.256-MC, MS 35.512 e MS 36.067-MC, todos de relatoria do Min. Ricardo Lewandowski; MS 35.294, MS 35.539 e MS 35.971-TP, todos de relatoria do Min. Marco Aurélio; MS 32.201, Rel. Min. Roberto Barroso, e MS 36.127-MC e MS 35.940-MC, Min. Luiz Fux.
37.	Em relação ao termo inicial da contagem do prazo prescricional, o 'caput' do art. 1º da Lei 9.873/1999 oferece solução que não destoa do modelo adotado pelo TCU no incidente de uniformização de jurisprudência, em que se examinou a prescrição da pretensão punitiva, nos termos do Acórdão 1441/2016-TCU-Plenário (Rel. Min. Benjamin Zymler) , com a adição da particularidade de explicitar o caso de infrações permanentes ou continuadas:
a) Regra geral: 'data da prática do ato' (o que equivale a 'ocorrência da irregularidade sancionada') ;
b) Regra especial: 'no caso de infração permanente ou continuada, do dia em que tiver cessado'.
38.	A Lei 9.873/1999, no art. 2º, estabelece as causas interruptivas da prescrição punitiva, consoante abaixo transcrito, já na redação conferida pela Lei 11.941/2009:
Art. 2º Interrompe-se a prescrição da ação punitiva:
I - pela notificação ou citação do indiciado ou acusado, inclusive por meio de edital;
II - por qualquer ato inequívoco, que importe apuração do fato;
III - pela decisão condenatória recorrível.
IV - por qualquer ato inequívoco que importe em manifestação expressa de tentativa de solução conciliatória no âmbito interno da administração pública federal.
39.	O quadro a seguir indica alguns eventos processuais, ocorridos no curso de uma TCE (fase interna e externa) - instaurada em razão de irregularidades na aplicação de recursos da União transferidos a entes subnacionais - que poderiam ser enquadrados nas causas de interrupção da prescrição acima apontadas, sem prejuízo, é claro, de outras ocorrências fáticaselegíveis como marco interruptivo, a depender da forma de proceder de cada entidade ou órgão tomador de contas.
	I - pela notificação ou citação do indiciado ou acusado, inclusive por meio de edital;
	 (i) notificação no âmbito do procedimento administrativo de ressarcimento previamente à instauração da TCE;
 (ii) notificação efetuada pelo órgão tomador de contas acerca da instauração da TCE;
 (iii) ato que ordenar a citação efetuada pelo TCU.
*Data da ciência da notificação ou citação pelos responsáveis ou de publicação do edital no DOU.

	II - por qualquer ato inequívoco, que importe apuração do fato;
* procedimento que evidencie a apuração dos fatos irregulares, com o objetivo quantificar o dano e identificar possíveis responsáveis.
	 (i) relatório de sindicância ou PAD;
 (ii) relatório de apuração de irregularidades referente ao processo administrativo prévio à instauração da TCE;
 (iii) relatórios de fiscalização, pareceres, despachos, informações e memorandos relacionados à apuração dos fatos irregulares;
 (iv) relatório do tomador de contas;
 (v) relatório do controle interno; 
 (vi) termo de instauração ou designação de instauração da TCE;
 (vii) autuação da TCE no TCU; entre outras causas.
*Há quem inclua nesse grupo diligências que comprovam providências do responsável sobre as irregularidades investigadas.

	III - pela decisão condenatória recorrível.
	 (i) Verifica-se apenas no âmbito do TCU com a data da prolação do acórdão condenatório recorrível.

	IV - por qualquer ato inequívoco que importe em manifestação expressa de tentativa de solução conciliatória no âmbito interno da administração pública federal.
	 (i) pedido de parcelamento;
 (ii) pagamento parcial do débito;
 (iii) qualquer manifestação do responsável que demonstre claramente a sua intenção de recolher o débito.

40.	Bem se vê, portanto, que haveria uma multiplicidade de causas de interrupção da prescrição, conforme se depreende do art. 2º da Lei 9.873/1999. Tal exegese encontra respaldo em precedentes do STF, a exemplo do que se decidiu no julgamento do MS 36067 (Rel. Min. Ricardo Lewandowski) , com destaque para trecho do voto em que o Relator reconhece cinco causas de interrupção da prescrição, in verbis:
 (...) Assim, faz-se necessário levar em consideração que, apesar de os fatos objeto da apuração conduzida pela Corte de Contas remontarem aos anos de 1999 e 2000, período no qual o impetrante era Secretário de Saúde municipal, o Tribunal de Contas da União deu prosseguimento à tomada de contas especial por ter constatado a ocorrência de 5 causas interruptivas da prescrição, a saber: a) relatório de auditoria em conjunto realizada pelo Denasus e pela Secretaria Federal de Controle, lavrado em 06/07/2001, sendo este, certamente, um ato inequívoco que importou a apuração do fato (art. 2º, II, da Lei n. 9.873/1999) ; b) instauração de Tomada de Contas Especial pelo FNS, ocorrida em 05/10/2005, sendo este também, certamente, um ato inequívoco que importou a apuração do fato (art. 2º, II, da Lei n. 9.873/1999) ; c) a autuação da presente Tomada de Contas Especial no âmbito do Tribunal de Contas da União, ocorrida em 12/08/2008, sendo este também, certamente, um ato inequívoco que importou a apuração do fato (art. 2º, II, da Lei n. 9.873/1999) ; d) o ato que ordenou a citação do responsável, ora impetrante, ocorrida em 12/07/2010 (art. 2º, I, da Lei n. 9.873/1999) ; e, e) o exercício do poder punitivo ocorrido em 20/06/2012, data da prolação do Acórdão 1563/2012-TCU-Plenário (art. 2º, III, da Lei n. 9.873/1999) .
41.	No caso vertente, tendo como parâmetro a tese firmada pelo STF no RE 636.886, no sentido de que ambas pretensões do TCU, sancionatória e ressarcitória, sujeitam-se ao prazo prescricional de 5 anos previsto na Lei 9.873/1999, considerando, ainda, o sistema prescricional descrito na citada lei, inclusive as causas de suspensão e de interrupção da prescrição, temos os seguinte cronologia dos eventos processuais:
a) datas passíveis de serem assinaladas como termo inicial para contagem dos prazos prescricionais: 	
. 1º/11/2010: depósito dos recursos na conta específica do convênio (peça 24) ;
. 30/1/2011: prazo final para a prestação de contas dos recursos recebidos (peça 5, p. 7) ;
b) 28/11/2011: notificação enviada ao responsável solicitando documentos complementares (peças 13 e 15) ;
	c) 3/1/2019: notificação sobre as ressalvas presentes no Parecer Financeiro 1336/2018 e a glosa do valor repassado, assinalando o prazo para a sua devolução (peças 31 e 34) ;
	d) 19/2/2019: despacho determinando a instauração de Tomada de Contas Especial (peça 38) ;
	e) 4/9/2019: Relatório do tomador de contas (peça 47) ;
	f) 5 e 6/5/2020: Relatório e Certificado de Auditoria da Controladoria-Geral da União (peças 49 e 50) ;
	g) 28/5/2020: Pronunciamento do Ministro de Estado do Turismo (peça 52) ;
	h) 28/5/2020: Autuação do processo de TCE neste Tribunal (peça 1) ; e
	i) 30/10/2020: Ordem para citação do responsável (peça 58) .
42.	Examinando-se a sequência de eventos processuais enumerados no item anterior, os quais teriam o condão de interromper a prescrição da ação punitiva desta Corte no entender do STF, observa-se que teria transcorrido o prazo prescricional de 5 (cinco) anos entre os eventos 'b' e 'c'. Portanto, tendo em consideração o entendimento do STF, teria sim ocorrido a prescrição da pretensão sancionatória e ressarcitória a cargo do TCU. 
43.	Nada obstante a situação delineada, o caso concreto tratado no RE 636.886 (tema 899 da repercussão geral) diz respeito à fase de execução judicial de deliberação do Tribunal de Contas, tanto assim que, para deslindá-lo, foi necessária a aplicação da Lei 6.830/1980, a Lei de Execuções Fiscais, diploma legal evidentemente inaplicável à fase que antecede a formação do título executivo extrajudicial, caracterizada pela atuação do órgão de controle externo até a prolação do acórdão
44.	Salienta-se que os embargos declaratórios opostos contra a referida decisão do STF foram rejeitados pela maioria da Suprema Corte (Plenário, Sessão Virtual de 13.8.2021 a 20.8.2021) , confirmando, portanto, a abrangência da deliberação prolatada na fixação do tema 899, razão por que se deve adotar a orientação prevalente no TCU, no sentido de que a matéria ali tratada alcançaria tão somente a fase judicial de cobrança do título extrajudicial, não atingindo os processos de controle externo, mantendo-se, desse modo, a interpretação adotada pela Suprema Corte, em 2008, no Mandado de Segurança - MS 26.210, oportunidade em que foi definida a tese da imprescritibilidade das ações de ressarcimento ao erário:
A suspensão pelo STF das demandas nas quais esteja em questão a prescritibilidade da pretensão de ressarcimento ao erário com base em decisão de tribunal de contas (RE 636.886/STF) alcança tão somente a fase judicial de cobrança do título extrajudicial, não atingindo os processos de controle externo em trâmite. Até julgamento definitivo em contrário pelo STF, permanece o entendimento do TCU acerca da imprescritibilidade das pretensões de ressarcimento decorrentes de tomadas de contas especiais. (Acórdão 1267/2019-TCU-Plenário, Relator Ministro Aroldo Cedraz) 
A suspensão pelo STF das demandas nas quais esteja em questão a prescritibilidade da pretensão de ressarcimento ao erário com base em decisão de tribunal de contas (RE 636.886/STF) alcança tão somente a fase judicial de cobrança do título extrajudicial, não atingindo os processos de controle externo em trâmite. Até julgamento definitivo em contrário pelo STF, permanecem imprescritíveis as pretensões de ressarcimento decorrentes de tomadas de contas especiais. (Acórdão 7930/2018-TCU-Segunda Câmara, Relatora Ministra Ana Arraes) .
45.	Por outro lado, especificamente no que tange à prescrição da pretensão punitiva, verifica-se que o Acórdão 1441/2016-TCU-Plenário, da relatoria do Ministro Benjamin Zymler, uniformizou a jurisprudência acerca dessa questão, subordinando mencionada prescrição ao prazo prescricional geral indicado no art. 205, do Código Civil, que é de dez anos, contado da data de ocorrência da irregularidade sancionada, nos termos do art. 189, do Código Civil, sendo este prazo interrompido pelo ato que ordenar a citação, a audiência ou a oitiva do responsável.
46.	No caso presente, verifica-se que não houve a prescrição da pretensão punitiva por parte deste Tribunal, uma vez que a irregularidade sancionada se deu em 1º/11/2010, data em que os recursos foram depositados na conta específica do convênio, tendo o ato de ordenação da citação ocorrido em 30/10/2020 (peça 58) , em prazo inferior a dez anos.
47.	Portanto, verificou-se que não se configurou a prescrição nem em relação à competência sancionatória deste Tribunal nem quanto em relação ao ressarcimento de eventuais danos ao erário.
Argumento
48.	Continuando, a defesa defende o arquivamento do feito em razão da ofensa aos princípios constitucionais da eficiência e da duração razoável do processo, haja vista que somente agora, passados aproximados 10 anos, o TCU deu impulso para julgar eventuais irregularidades nas contas do convênio prestadas em 2010:
 (...) não se vislumbra qualquer situação que justifique o abandono do processo por mais de oito anos, tendo em vista que entre os anos de 2011 e 2019 nenhum impulso foi dado ao feito.
Inclusive, Excelência, tal fato acaba por prejudicar o exercício da ampla defesa por parte do Blumenau e Vale Europeu Convention & Visitors Bureau, uma vez que a equipe responsável pela gestão dos recursos na época dos fatos não se encontra mais vinculada à entidade. A atual gestão não possui qualquer ingerência sobre os eventos ocorridos em 2010, dificultando a apuração do que ocorreu durante a realização da '27ª Oktoberfest'.
Exame
49.	Mostra-se desprovida de elementos comprobatórios consistentes e coerentes a alegação de impedimento à plenitude do exercício de sua defesa, ou mesmo dificuldade em sua realização, em decorrência da impossibilidade de produção de provas decorrente do transcurso de grande tempo (Acórdão 443/2018-TCU-Plenário, Relator Ministro José Múcio Monteiro) .
50.	Nessa situação, deve-se rejeitar o argumento apresentado pelo responsável.
Argumento
51.	Após esclarecer que o valor auferido com a venda dos ingressos do evento foi repassado diretamente para as contas da Fundação Promotora de Exposições de Blumenau-PROEB, responsável pela realização das edições anuais do evento 'Oktoberfest Blumenau', o defendente pondera que, apesar de toda a documentação encaminhada a título de prestação de contas, bem como das justificativas complementares prestadas após as ressalvas técnicas realizadas pelo MTur, comprovando a integral reversão do valor arrecadado com a venda dos ingressos em favor da realização do evento, 'decidiu-se pela rejeição das contas apresentadas, sem qualquer fundamento que justifique a desconsideração da documentação apresentada pela entidade.'.
52.	Ainda, traz a divulgação dos números finais do evento, onde se informa uma receita de R$ 5.746.277,74 e despesas no montante de R$ 5.362.836,48, além da informação que o saldo de R$ 383.441,26 seria destinado a melhorias no Parque Vila Germânica, como manutenção da cobertura e pintura dos setores, assim como a nova entrada ao lado do Setor 1.
53.	Em arremate, a defesa argumenta: 
Ademais, não há qualquer evidência de má-fé por parte da entidade, exigindo-se por parte da Administração Pública uma avaliação pautada com base nos critérios da proporcionalidade e razoabilidade, pois ainda que 'o ilegal seja praticado, é preciso verificar se houve culpa ou dolo, se houve um mínimo de má-fé que revele realmente a presença de um comportamento desonesto
Exame
54.	A Oktoberfest é um vultoso e tradicional evento, já consolidado no calendário turístico nacional, realizado anualmente na cidade de Blumenau/SC, desde 1984. Sua realização é da responsabilidade da Fundação Promotora de Exposições de Blumenau-PROEB, fundação de direito público municipal, a qual se utiliza de receitas originárias do setor público, de patrocínios obtidos junto ao setor privado, e expressiva parcela originária da arrecadação obtida com a venda de ingressos. 
55.	Verifica-se no caso presente que a Blumenau e Vale Europeu Convention & Visitors Bureau - BVCVB, apesar de ter celebrado o convênio com o MTur, não foi a entidade que executou o evento objeto da avença, tendo se dado sua participação, ao que se mostra, no papel de apoiadora ao evento tradicionalmente realizado pela Fundação PROEB.
56.	Em situação similar ao caso examinado, o Tribunal julgou regulares com ressalvas as contas da responsável pela entidade convenente (Acórdão 4813/2021-TCU-Primeira Câmara) , tendo o Ministro Walton Alencar Rodrigues consignado no voto condutor da deliberação:
Embora seja reprovável a participação de recursos federais em eventos claramente lucrativos, avalio que, carece de razoabilidade cobrar da Fundtur que demonstre a arrecadação de ingressos e de outros patrocínios na prestação de contas, uma vez que à Acrissul cabia essa arrecadação e que a convenente atuou como apoiadora das festividades.
57.	De fato, as informações prestadas pela defendente dão conta de valores em torno de R$ 5,3 milhões utilizados para a realização do evento, superior em muito ao valor de R$ 300.000,00 objeto do presente convênio, dos quais R$ 2,6 milhões tiveram origem na arrecadação com a venda de ingressos, depositados na conta da Fundação PROEB (peças 11 e 18) . Entende-se, tal qual no sobredito precedente, que também aqui não se mostra razoável exigir da convenente e também apoiadora do evento uma demonstração cabal da destinação dada aos valores arrecadados com a venda de ingressos.
58.	Deve-se ainda assinalar, sem olvidar a ausência de documentação comprobatória, ser crível e revestida de razoabilidade a informação da reversão do saldo financeiro remanescente em prol de melhorias da infraestrutura para a realização do evento, situação que demonstra, em última análise, a destinação dos valores oriundos de ingressos em conformidade com o previsto nas cláusulas terceira, II, 'kk' e décima terceira, parágrafo segundo, 'l', do Convênio.
59.	Ademais, o Relatório de Supervisão in loco 311/2010 (peça 9) , a Nota Técnica 231/2011 (peça 14) e o Parecer Financeiro 1336/2018 (peça 30) não evidenciam desconformidades na execução física e/ou financeira do convênio com predicados hábeis a circunstanciar a presença de dano ao erário. 
60.	Nessa situação, entende-se que os elementos e evidências presentes nos autos permitem concluir pela elisão da ocorrência apontada, objeto da citação endereçada aos responsáveis, devendo-se julgar regulares com ressalvas suas contas.
Prescrição da Pretensão Punitiva
61.	No caso em exame, como visto anteriormente, a perspectiva de aplicação de penalidade aos responsáveis não foi alcançada pela prescrição, uma vez que a irregularidade sancionada deu-se em 1º/11/2010 e o ato de ordenação da citação ocorreu em prazo inferior a dez anos, em 30/10/2020 (peça 58) .
CONCLUSÃO
62.	Em face da análise promovida na seção 'exame técnico', conclui-se pelo acolhimento das alegações de defesa apresentadas pela Blumenau e Vale Europeu Convention & Visitors Bureau - BVCVB, haja vista a sua aptidão em elucidar a ocorrência anotada nos autos, dirimindo eventual presença de dano ao Erário.
63.	Ainda, a teor da previsão insculpida no art. 161 do Regimento Interno deste TCU, deve-se aproveitar a defesa trazida pela BVCVB ao responsável Luciano Monteiro Bem.
64.	Por conseguinte, propõe-se que as contas dos mencionados responsáveis sejam julgadas regulares com ressalva, expedindo-lhes a respectiva quitação. 
PROPOSTA DE ENCAMINHAMENTO
65.	Diante do exposto, submetem-se os autos à consideração superior, propondo:
a) com fundamento nos arts. 1º, inciso I, 16, inciso II, 18 e 23, inciso II, da Lei 8.443/1992, c/c os arts. 1º, inciso I, 208 e 214, inciso II, do Regimento Interno, julgar regulares com ressalva as contas do Blumenau e Vale Europeu Convention & Visitors Bureau - BVCVB (CNPJ: 79.376.323/0001-34) e Luciano Monteiro Bem (CPF: XXX.696.090-XX) , dando-se-lhes quitação; e
b) 	enviar cópia do Acórdão que vier a ser proferido ao Ministério do Turismo e aos responsáveis, para ciência, informando-lhes que o inteiro teor da deliberação está disponível para a consulta no endereço www.tcu.gov.br/acordaos".
2.	O MP/TCU, representado pelo Procurador Rodrigo Medeiros de Lima, manifesta-se, em parecer à peça 81, de acordo com a proposta da unidade técnica, aduzindo análise adicional acerca da não ocorrência da prescrição.
	É o Relatório.

Pedro Cascaes Neto (OAB/SC 26.536) e outros.

Procurador Rodrigo Medeiros de Lima.

TOMADA DE CONTAS ESPECIAL. CONVÊNIO. NÃO COMPROVAÇÃO DA REGULAR APLICAÇÃO DOS RECURSOS. CITAÇÃO. REVELIA DE UM DOS RESPONSÁVEIS. ACOLHIMENTO DAS ALEGAÇÕES DE DEFESA APRESENTADAS. CONTAS REGULARES COM RESSALVA. QUITAÇÃO.

TOMADA DE CONTAS ESPECIAL (TCE)

Secretaria de Controle Externo de Tomada de Contas Especial (SecexTCE).

Trata-se de Tomada de Contas Especial instaurada pelo Ministério do Turismo (MTur) , em desfavor de Blumenau e Vale Europeu Convention & Visitors Bureau (BVCVB) e de Luciano Monteiro Bem, em razão da não comprovação da regular aplicação dos recursos do Convênio 01470/2010 (Siafi 749312) , tendo por objeto o evento intitulado "27ª Oktoberfest".
2.	O convênio foi firmado no valor total de R$ 375.000,00, sendo R$ 300.000,00 à conta do concedente e R$ 75.000,00 referentes à contrapartida do convenente. A vigência do ajuste ocorreu no período de 7/10/2010 a 31/12/2010.
3.	A execução física do objeto foi acompanhada por meio de supervisão in loco por parte do concedente. A análise da prestação de contas do ajuste, no âmbito do Mtur, concluiu pela reprovação das contas, em razão da não comprovação de que os valores arrecadados com as vendas de ingressos foram aplicados no evento, conforme previsto no Termo de Convênio.  A arrecadação com venda de ingressos atingiu o valor de R$ 2.652.962,01.
4.	Ante a não apresentação de justificativas suficientes para elidir a irregularidade e da não devolução dos recursos, instaurou-se a tomada de contas especial, imputando-se débito no valor total repassado.
5.	Vindo a TCE a este Tribunal, foi promovida a citação da entidade convenente (BVCVB) e de seu então Presidente, Luciano Monteiro Bem.
6.	A BVCVB apresentou alegações de defesa. Quanto ao seu Presidente, ante o insucesso das tentativas de citação via postal (peças 61, 69 e 70) , foi promovida sua citação por meio de edital (peça 75) . Transcorrido o prazo estipulado na citação, não houve a apresentação de alegações de defesa, tampouco foi recolhido o valor do débito imputado ao responsável. Dessa forma, deve ser considerado revel, nos termos do art. 12, § 3º, da Lei 8.443/1992, dando-se prosseguimento ao processo.
7.	A análise da defesa apresentada pela entidade convenente, conforme a instrução transcrita no relatório parte desta deliberação, levou a SecexTCE a concluir pelo seu acolhimento. Neste sentido, avalia que a BVCVB, apesar de ter celebrado o convênio com o MTur, não foi a entidade executora do evento, tendo a sua participação se dado no papel de apoiadora, já que a festividade é tradicionalmente realizada pela Fundação Promotora de Exposições de Blumenau (Fundação PROEB) , detentora da marca OKTOBERFEST de acordo com a Base de Dados do INPI (peça 19) . Aponta, ainda, que as informações obtidas da BVCVB (peças 11 e 18) dão conta de que os recursos obtidos com a venda de ingressos teriam sido depositados na conta da referida Fundação. Ademais, em situação similar julgada pelo Acórdão 4813/2021-TCU-Primeira Câmara (Relator Ministro Walton Alencar Rodrigues) , este Tribunal julgou regulares com ressalvas as contas da responsável pela entidade convenente.
8.	Ante este fato, a SecexTCE propõe julgar regulares com ressalva as presentes contas, dando-se quitação aos responsáveis. O Ministério Público junto ao TCU avalizou a proposta da unidade técnica, aduzindo considerações acerca da inocorrência da prescrição das pretensões punitiva e ressarcitória.
9.	Acolho o encaminhamento proposto pela SecexTCE, cuja análise adoto como parte das minhas razões de decidir, exceto quanto às considerações expendidas tanto pela unidade técnica quanto pelo Parquet de Contas acerca da eventual incidência do instituto da prescrição. Em primeiro lugar, porque, tendo em vista o encaminhamento dado ao presente caso, não há que se falar em prescrição tanto sob o aspecto punitivo quanto ressarcitório. Em segundo, porque entendo prevalecer a jurisprudência deste Tribunal, conforme a Súmula 282, no tocante à imprescritibilidade dos débitos imputados por este Tribunal, bem como o entendimento firmado no Acórdão 1441/2016-TCU-Plenário acerca da prescrição da pretensão punitiva.
10.	Quanto ao mérito, verifico que a razão para instauração da presente tomada de contas especial foi a não comprovação da aplicação dos recursos auferidos com a venda de ingressos no objeto do evento. Contudo, a exemplo do que foi decidido no Acórdão 4813/2021-TCU-Primeira Câmara, na condição de apoiadora do evento, não cabe exigir da convenente a comprovação da destinação dada aos recursos oriundos da venda de ingressos, visto que a entidade organizadora e promotora da Oktoberfest em Blumenau/SC é a Fundação PROEB. Ademais, conforme consta dos autos (peças 11 e 18) , a declaração acerca da destinação desses recursos ficou a cargo da Cooperativa de Economia e Crédito Mútuo dos Servidores Públicos do Vale do Itajaí - Sicoob/SC -Blucredi, entidade estranha ao convênio, a quem coube, a princípio, a mencionada arrecadação. Transcrevo o seguinte trecho do Voto condutor do mencionado Acórdão 4813/2021-TCU-Primeira Câmara (relator Ministro Walton Alencar Rodrigues) :
"Embora seja reprovável a participação de recursos federais em eventos claramente lucrativos, avalio que, carece de razoabilidade cobrar da Fundtur que demonstre a arrecadação de ingressos e de outros patrocínios na prestação de contas, uma vez que à Acrissul cabia essa arrecadação e que a convenente atuou como apoiadora das festividades".
11.	No presente caso, conforme se verifica, os R$ 300.000,00 repassados por força do ajuste em tela são significativamente inferiores às despesas no montante de R$ 5.362.836,48 informadas como incorridas no evento, o que reforça a condição de apoiadora exercida pela convenente. Ademais, não há contestação quanto à execução física da 27ª Oktoberfest ou dos itens custeados pelos recursos em análise, que houve acompanhamento in loco por parte do MTur.
12.	Consoante plano de trabalho aprovado, os recursos repassados por meio do ajuste objeto desta TCE foram aplicados na locação de sistemas de som, tendas e estandes (peça 30, p. 3) . Apesar de algumas impropriedades mencionadas no Parecer Financeiro à peça 30, não foram apontadas irregularidades suficientes para a impugnação da aplicação desses recursos. Dessa forma, essas impropriedades, consistentes em (i) não apresentação das propostas das empresas participantes das pesquisas de preços e (ii) ausência da nota fiscal de um dos fornecedores, devem ser consideradas como ressalva às presentes contas.
	Ante o exposto, manifesto-me por que o Tribunal aprove o Acórdão que ora submeto à apreciação deste Colegiado.
TCU, Sala das Sessões, em 7 de junho de 2022.
AUGUSTO SHERMAN CAVALCANTI 
Relator